臺灣臺中地方法院民事判決　100年度訴字第27號
原　　　告　余倍昇即東昕電子實業社
被　　　告　林政宏
上列當事人間請求給付貨款事件，本院於民國100年3月30日言詞
辯論終結，判決如下：
    主    文
被告應給付原告新台幣陸佰柒拾肆萬參仟零伍拾柒元，及自民國
一百年三月三日起至清償日止，按週年利率百分之五計算之利息
。
訴訟費用由被告負擔。
本判決於原告以新台幣貳佰貳拾肆萬柒仟元供擔保後，得假執行
；但被告如以新台幣陸佰柒拾肆萬參仟零伍拾柒元為原告預供擔
保，得免為假執行。
    事實及理由
甲、程序方面
    按訴狀送達後，原告不得將原訴變更或追加他訴，但擴張或
    減縮應受判決事項之聲明者，不在此限，民事訴訟法第255
    條第1項第3款定有明文。本件原告起訴原請求：被告應給付
    原告新台幣（下同）0000000元及自本起訴狀繕本送達被告
    翌日起至清償日止，按週年利率百分之5計算之利息，並願
    供擔保，請准宣告假執行。嗣於100年2月25日擴張訴之聲明
    為：被告應給付原告0000000元及自本追加起訴狀繕本送達
    被告翌日起至清償日止，按週年利率百分之5計算之利息，
    並願供擔保請准宣告假執行，核屬擴張應受判決事項之聲明
    ，揆諸前揭規定，自應准許，合先敘明。
乙、實體方面
壹、原告主張：
一、緣被告前因積欠原告貨款及借款共計新台幣（下同）000000
    0元未清償，經兩造協商後，原告乃同意由被告開立66張面
    額均為10萬元、1張面額為98990元之本票（下稱系爭本票
    ），到期日分別自民國98年4月l5日起至103年10月15日止，
    以每月15日為到期日，按月分期清償，而被告如未依上開還
    款計畫還款，則被告即喪失分期給付之利益，全部債務視同
    全部到期，被告並簽立切結書（下稱系爭切結書）為證。嗣
    被告雖陸續於附表1所示之時間內，分別償還附表1所示之金
    額，惟每期還款均有所遲延，而有違反系爭切結書之情事。
    尤有甚者，被告於99年8月9日還款後迄今，即未再返還原告
    任何款項，而原告屢經催討，被告均置之不理，是原告僅得
    先以部分到期之系爭本票，向本院聲請而獲發99年度司票字
    第5015號之准予本票強制執行之民事裁定。基上，被告既未
    依還款計畫還款，則被告積欠原告之貨款共0000000元，即
    應視為全部到期，扣除被告已還款之160萬元（如附表1所示
    ），被告尚應給付原告0000000元。又原告之前雖就其中部
    分金額提出民事本票裁定之聲請，惟本票裁定僅有執行力，
    且其請求權時效亦僅有3年，為此原告仍於本案併予請求被
    告給付，待將來聲請強制執行時，再予扣除。
二、被告所提出之付款簽收簿（下稱系爭簽收簿）所載之付款金
    額固屬實在，惟系爭簽收簿並未涵蓋兩造全部之貨款支付及
    付款情形，且亦不影響原告所請求自97年3月以後之貨款，
    茲說明如下：
（一）兩造係自94年9月間開始交易往來，而被告給付貨款之情
      形有愈來愈延遲之現象，算至96年6月底止之貨款為例，
      被告係於97年1月方清償完畢，並溢付貨款409298元。復
      系爭簽收簿所載之清償情事，係被告陸續清償自96年7月
      起所積欠貨款之部分情形，其完整之還款情形詳如附表2
      (本卷第126頁)所示；其中被告係於98年4月間始完全清償
      算至97年2月底止所積欠之貨款，並溢付貨款64258元。
（二）然因被告積欠原告之貨款已高達數百萬元，故原告自98年
      5月起即暫停供貨予被告。又為保障原告之債權，原告乃
      於98年7月15日要求被告就97年3月至98年2月止之貨款，
      連同被告先前向原告之借款25萬元，合計共0000000元，
      開立系爭本票予原告作為擔保，並書立系爭切結書，承諾
      按月還款（此時尚有98年3、4月之貨款末結算）。
（三）另被告於98年3月亦積欠原告貨款236900元，是以此扣除
      上開結算至97年2月底止之被告溢付貨款64258元（結算至
      此，被告已無溢付款），再扣除被告於98年6月22日清償
      23700元及98年7月7日清償55400元等款項（參照附表2）
      ，則被告尚積欠原告貨款93542元；又被告於98年4月亦積
      欠原告貨款15000元未償，是以上合計被告於98年3、4月
      共積欠原告貨款108542元。
（四）於原告未再繼續供貨之期間，被告另自98年4月17日至99
      年2月12日止，陸續清償原告共0000000元之債務，即詳如
      附表1(本卷第4頁參照)編號1至編號10所示，惟其中編號5
      清償之金額應更正為103400元（57100＋46300）；編號6
      應更正為100700元（42500＋30000＋28200）；編號8應更
      正為104700元（20000＋60000＋24700）；編號9應更正為
      100825元（3120 0＋69625）。
（五）嗣於99年1月起，被告乃一再請求原告出貨，使被告得以
      轉售取得價金，以抵償積欠原告之債務，而雙方言明就被
      告每月所清償之款項中，以其中10萬元抵償上開98年4 月
      底前所積欠原告之債務，其餘則用以清償99年1月起之貨
      款。是以此計算，被告此期間共支付0000000元（0000000
      元－退票：280000元）予原告，其中60萬元用以抵償前開
      98年2月前之貨款及借款債務，另108542元用以抵償前開
      98年3、4月之債務，其餘則用以抵償99年1月起之貨款。
      經計算後，被告於98年2月前尚積欠原告貨款及借款
      0000000元（0000000元－0000000元－600000元）未清償
      ；另自99年1月起結算至99年3月底止，被告尚積欠656542
      元（532400＋627400＋00000000000000＋600 000＋
      108542）貨款未清償。之後，被告又未再清償任何款項，
      是自99年4月至99年8月底止，被告共積欠原告997 150元
      貨款未清償。
（六）據上，被告共積欠原告共0000000元（0000000＋656542
      ＋997150）之貨款及借款未清償，而因原告原僅起訴請
      求被告給付0000000元，故再追加請求被告給付0000000元
      。
三、因兩造間之約定，而導致兩造間之欠款及還款情形或許過於
    復雜，然被告係於97年1月方清償完畢算至96年6月底止之貨
    款，經結算後並溢付貨款409298元，而自96年7月至99年8月
    止，被告共積欠原告貨款00000000元及借款250000元未清償
    ，此期間被告共計清償原告00000000元（連同上開409298
    元）。又被告所清償之款項中，包含被告所提之付款簽收薄
    所載之全部付款金額（詳如附表2所示），故經計算後，被
    告尚積欠原告貨款及借款共0000000元（0000000 0元＋
    250000元－00000000元）。
四、對被告抗辯之陳述：
（一）被告辯稱系爭本票上之簽名是被告所親簽，其原因係給付
      貨款，然被告簽立系爭本票及系爭切結書當時，原告並未
      與伊對帳云云。惟原證3之帳單金額均由被告所書寫，被
      告怎可能未與原告對帳，即簽立系爭本票，是以足認被告
      確實於兩造對帳後，始簽立系爭本票及系爭切結書。
（二）被告辯稱原告所提出之出貨單上並無被告之簽名云云，被
      告有時會委託他人來提貨，或指示原告將貨物給付給被告
      之客戶，然原告會將每月之請款單留底，而被告將會於留
      底之單據上簽名，並確認所購買之貨物數量及金額，準此
      ，被告向原告所購買之貨物數量及金額，確實經被告所確
      認。
五、並聲明：
（一）被告應給付原告0000000元，及自本追加起訴狀繕本送
      達之翌日起至清償日止，按年利率百分之五計算之利息。
（二）原告願供擔保，請准予假執行。
貳、被告則以：
一、自94年9月至99年7月止，原告與被告間之買賣交易共00000
    000元，而原告之出貨單上並無被告之簽名。復系爭本票上
    之簽名是被告所親簽，其原因係給付貨款，然簽立系爭本票
    及系爭切結書當時，原告並未與被告對帳。又被告提出系爭
    付款簽收薄，以證明被告自97年3月至99年8月止共給付原告
    0000000元貨款，另於系爭付款簽收薄之寶號事項中，被告
    有明確標示97年3月後之貨款給付憑證，由此足證，原告向
    被告所催討之貨款，被告已全數清償完畢。
二、被告已將97年2月前之貨款清償完畢，否則原告為何於97年3
    月後仍願意繼續供貨給被告，基此足知，原證6至15之請款
    單暨出貨單並非係事實。另附表2所載之97年6月30日扣款80
    00元、97年7月13日扣款35200元及最後一項扣款280000元（
    即黃色部分之金額）等項之扣款原因係退票，則上開支票是
    否為被告所背書，原告並未證明之。
三、並聲明：
（一）原告之訴及假執行之聲請均駁回。
（二）如受不利判決，請准供擔保免為假執行。
參、爭執與不爭執事項
一、不爭執事項
（一）被告前因積欠原告貨款及借款共計0000000元未清償，經
      兩造協商後，原告乃同意由被告開立66張面額均為10萬元
      、1張面額為98990元之本票，到期日分別自98年4月l5日
      起至103年10月15日止，以每月15日為到期日（本卷第7至
      29頁，原證2參照），按月分期清償，而被告如未依上開
      還款計畫還款，則被告即喪失分期給付之利益，全部債務
      視同全部到期，被告並簽立切結書為證（本卷第30頁，原
      證3參照）。
（二）原告曾以部分到期之上開本票向本院聲請本票裁定准予強
      制執行，嗣經本院以99年度司票字第5015號民事裁定准予
      之（本卷第31頁，原證4參照）。
（三）被告所積欠97年2月底前之貨款已清償完畢，並溢付貨款
      64258元。
（四）附表2所載之97年6月30日扣款8000元、97年7月13日扣款
      35200元及最後一項扣款280000元（即黃色部分之金額）
      等項之扣款原因係為退票。
（五）被告於97年3月後，曾向原告借款25萬元。
二、爭執之事項
（一）被告簽立系爭本票（原證2）及系爭切結書（原證3）時，
      是否有受原告詐欺或脅迫？
（二）原告所交付之貨物數量及金額是否經被告確認並簽名在案
      ？
（三）被告自97年3月後共積欠原告多少款項（貨款及借款）？
      就上開欠款部分，被告已清償多少金額？
肆、得心證之理由：
一、被告簽立系爭本票（原證2）及系爭切結書（原證3）時，是
    否有受原告詐欺或脅迫？
    被告抗辯系爭本票上之簽名是伊所親簽，其原因係給付貨款
    ，然簽立系爭本票及系爭切結書當時原告並未與被告對帳云
    云，為原告所否認，並以前揭情詞置辯。經查：
（一）按當事人主張有利於己之事實者，就其事實有舉證之責任
      ，民事訴訟法第277條前段定有明文。此所謂舉證係指就
      爭訟事實提出足供法院對其所主張者為有利認定之證據而
      言，若所舉證據，不能對其爭訟事實為相當之證明，自無
      從認定其主張為真正（最高法院48年台上字第481號判例
      參照）。次按法院依自由心證判斷事實之真偽，不得違背
      論理及經驗法則，民事訴訟法第222條第3項定有明文。所
      謂論理法則，係指依立法意旨或法規之社會機能就法律事
      實所為價值判斷之法則而言。所謂經驗法則，係指由社會
      生活累積的經驗歸納所得之法則而言；凡日常生活所得之
      通常經驗及基於專門知識所得之特別經驗均屬之（最高法
      院91年度台上字第1613號判決參照）。
（二）查有關被告共開立66張面額均為10萬元、1張面額為9899
      0元之系爭本票，到期日分別自98年4月l5日起至103年10
      月15日止，以每月15日為到期日（本卷第7至29頁，原證2
      參照），以上系爭本票金額共計0000000元之事實，被告
      並不爭執，應自認為真實。按一般社會經驗，若當事人必
      須簽發上百萬元之本票，應當會謹慎為之，揆諸前揭說明
      ，被告於簽發系爭本票之前，應自會確認其所積欠之債務
      金額，即謹慎與原告對帳後始簽發系爭本票，準此以言，
      被告絕無可能尚未與原告對帳即草率簽發600多萬元之系
      爭本票，是於被告上開抗辯顯違經驗法則，核非有據，尚
      非的論。據上，本院認為被告簽立系爭本票及系爭切結書
      時，已與原告詳細核對尚未清償之相關債務（即97年3月
      後，被告向原告所購買之貨物數量、金額及尚未清償之款
      項），是故被告簽立系爭本票及系爭切結書時，並無受原
      告詐欺或脅迫之情。
二、原告所交付之貨物數量及金額是否經被告確認並簽名在案？
    原告主張系爭買賣，被告有時會委託他人來提貨，或指示原
    告將貨物交付予被告之客戶，然原告會將每月之請款單留底
    ，而被告將會於留底之單據上簽名等語，為被告所否認，並
    以前揭情詞置辯。經查，97年3月至98年2月之請款單（本卷
    第72至83頁參照）、98年3月及4月之請款單（本卷第192、
    195頁，原證14、15參照）、99年1月至7月之請款單（本卷
    第84至90頁參照）上均有被告之簽名，且上開請款單之簽名
    筆跡與原證3之簽名筆跡書寫方向、結構特徵係屬相同，足
    認前揭請款單上之簽名係屬被告所為。又查有關被告有時會
    委託他人向原告提貨，或指示原告將貨物交付予被告之客戶
    乙節，被告並不否認，應堪認為真實。綜上各情足知，被告
    向原告購買貨物時，並非每次均親自向原告提貨，又原告向
    被告請款時，被告均親自在請款單上簽名，並確認貨物之數
    量及金額，據上以言，被告於97年3月至98年4月、99年1 月
    至7月向原告所購買之貨物數量及金額，確實經被告所確認
    ，是故被告辯稱出貨單上並無本身之簽名乙事乃屬當然之理
    。惟查，99年8月之請款單（本卷第91頁參照）上並無被告
    之簽名，而原告又無法提出積極證據以證明99年8月之貨物
    數量及金額業經被告簽名確認，職此，原告主張99年8月貨
    款金額為13000元乙事，顯無依據，即難遽採。
三、被告自97年3月後共積欠原告多少款項（貨款及借款）？就
    上開欠款部分，被告已清償多少金額？
    原告主張被告自96年7月至99年8月止共積欠原告貨款00000
    000元及借款250000元，此期間被告共清償原告00000000元
    ，又被告所清償之款項中，包含被告所提之付款簽收薄所載
    之全部付款金額（詳如本卷第126頁以下附表2所示），職此
    ，被告共積欠原告共0000000元之貨款及借款未清償等語，
    為被告所否認，並以前揭情詞置辯。經查：
（一）按原告就起訴主張之事實，應先負舉證之責任，若原告不
      能舉證或其所舉證據不足為其所主張事實存在之證明，即
      應將原告之訴予以駁回。復按請求履行債務之訴，除被告
      自認原告所主張債權發生原因之事實外，應先由原告就其
      主張此項事實負舉證之責任，必須證明其為真實後，被告
      於其抗辯事實始負證明之責任，此為舉證責任分擔之原則
      。又原告對於自己主張之事實已盡證明之責後，被告對其
      主張，如抗辯其不實並提出反對之主張者，則被告對其反
      對之主張，亦應負證明之責，此為舉證責任分擔之原則（
      最高法院18年上字第2855號判例意旨參照）。
（二）被告自97年3月後共積欠原告0000000元之貨款及25萬元之
      借款，以上金額共計0000000元：
      被告於97年3月至98年4月、99年1月至7月向原告所購買之
      貨物數量及金額，確經被告確認乙節，業如前述，是以被
      告於97年3月至98年4月、99年1月至7月向原告所購買之貨
      物金額共0000000元（97年3月：987200元＋97年4月：
      799200元＋97年5月：590640元＋97年6月：483300元＋97
      年7月：493950元＋97年8月：680700元＋97年9月：38 3
      700元＋97年10月：255400元＋97年11月：557100元＋97
      年12月：409800元＋98年1月：486100元＋98年2月：32
      19 00元＋98年3月：236900元＋98年4月：15000元＋99年
      1月：532400元＋99年2月：627400元＋99年3月：415000
      元＋99年4月：200000元＋99年5月：277350元＋99年6月
      ：106800元＋99年7月：400000元＝0000000元）【本卷第
      72至83頁、第192頁、第195頁、第84至90頁，97年3月至
      98年4月、99年1月至7月之請款單參照】。再者，被告於
      97年3月後，曾向原告借款25萬元乙事，被告亦不爭執，
      自堪認為真實。據上以言，被告自97年3月後共積欠原告
      0000000元之貨款及25萬元之借款，所欠款項共計0000000
      元。
（三）有關97年3月後之欠款（含貨款及借款）部分，被告共清
      償0000000元：
      附表2藍色部分（即97年3月27日至99年8月9日）之還款金
      額與系爭簽收簿之金額（即原告收取之金額）係屬相同，
      而上開藍色部分之還款金額共計0000000元。另上開還款
      金額0000000元中，有部分金額係償還97年3月後之欠款，
      如下述：還款日期98年7月7日：還款金額5540 0元、
      99年2月12日：200000元、99年3月1日：142700元、
      99年3月8日：190000元、99年4月2日：147200元、99
      年4月12日：140100元、99年4月27日：121700元、99
      年5月11日：130000元、99年5月26日：160400元、99
      年6月8日：170900元、99年6月28日：58500元、99年
      7月14日：296500元、99年8月9日：148800元，共計
      0000000元（本卷第126至128頁，附表2參照）。另查，被
      告所積欠97年2月底前之貨款已清償完畢，並溢付貨款
      64258元，為兩造所不爭執，應堪認為真實。基上足知，
      有關97年3月後之欠款（含貨款及借款）部分，被告共清
      償0000000元（0000000元＋64258元＝0000000元）。
（四）被告自97年3月後共積欠原告0000000元之貨款及25萬元之
      借款（以上金額共計0000000元），而97年3月後之欠款（
      含貨款及借款）部分，被告共清償0000000元等情，已如
      前述。再查，附表2所載之97年6月30日扣款8000元、97年
      7月13日扣款35200元及最後一項扣款280000元（即黃色部
      分之金額）等項之扣款原因係為退票乙節，被告並不爭執
      ，應堪認為真實，而上開退票之金額共為323200元。綜上
      ，被告積欠原告有關97年3月後之款項尚有0000000元（00
      00000元－0000000元＋323200元＝0000000元）尚未清償
      ，原告僅請求0000000元，為法所許。從而，原告依買賣
      及借貸之法律關係，請求被告應給付其0000000元，及自
      本追加起訴狀繕本送達之翌日即100年3月3日起至清償日
      止，按法定利率即週年利率百分之五計算之利息，為有理
      由，應予准許。又兩造均陳明願供擔保請求宣告假執行或
      免為假執行，經核均無不合，爰分別酌定相當之擔保金額
      宣告之。
伍、本件判決事證基礎已臻明確，兩造其餘攻擊防禦方法及未經
    援用之證據，核與判決結果已無影響，爰不再一一論述，併
    予敘明。
陸、訴訟費用負擔之依據：民事訴訟法第78條、第390條第2項、
    第392條。
中    華    民    國   100    年    4     月    15    日
                  民事第一庭    法  官  陳學德
正本係照原本作成。
如對本判決上訴，須於判決送達後20日內向本院提出上訴狀。如
委任律師提起上訴者，應一併繳納上訴審裁判費。
中    華    民    國   100    年    4     月    15    日
                                書記官  林錦源